---
title: "Etude d'un MA(1)"
author: "JAOUANI Badis"
date: "2/4/2021"
output: 
  html_document: 
    highlight: textmate
---

```{r setup, include=FALSE}
knitr::opts_chunk$set(echo = TRUE)
```

```{r}
rm(list = ls())
```

## I. Etude d'un processus $AM(1)$
___

### 1) Paramètres du modèle (à faire varier)

```{r}
mu <- 0	     # moyenne du processus X[t]
theta <- 1  # paramètre MA(1)
sigZ <- 1    # écart-type du bruit Z[t]
```

### 2) Simulation d'un MA(1) de taille $n$

```{r}
n <- 200
x <- rep(0,n)       # initialisation de la série x[t]

z0 <- sigZ*rnorm(1) # simulation de Z[0]
z <- sigZ*rnorm(n)  # simulation du bruit blanc Z[1], ... , Z[n]

x[1] <- mu + z[1] + theta*z0
for (t in 2:n) {
	x[t] <- mu + z[t] + theta*z[t-1]
}
```

### 3) Sorties Graphiques
```{r}
# Chronogramme de la série simulée ------------------------------------------------------------
par(mfrow = c(1,1), cex = 0.6)
plot(x, type='o',
     pch = 19,
     xlab="Temps t", 
     main = "MA(1) simulé")
abline(h=mu, col="darkred", lwd=1)
grid(lwd = 0.7)


# Représentation de l'ACF ---------------------------------------------------------------------
par(mfrow = c(1,1), cex = 0.7)
ro <- acf(x, 20, main="Fonction d'autocorrélation empirique", ylim=c(-0.5,1))
grid(lwd = 0.7)


# Auto-correlations empiriques ----------------------------------------------------------------
par(mfrow = c(1,1), cex = 0.7)
lag.plot(x,6,layout=c(3,2),
         diag.col="darkred",
         main = 'Auto-corrélations empiriques',
         pch = 19, cex = 0.4,
         cex.main = 0.9)
grid(lwd = 0.7)
```

## II. Simulation de la série de chômage
___
```{r}
# Load the data & preprocessing
unemptab <- read.table("unemp.txt")
unemp <- unemptab$V1
unemp <- ts(unemp, start = c(1961,1), freq = 12)  # série initiale x(t))

# Plot chronogram
par(mfrow = c(1,1), cex = 0.7)
plot(unemp, 
     col = 'darkred',
     xlab = 'Year', ylab = 'Unemployement',
     main = 'Unemployed women between 16 and 19 yo in the U.S ')
grid(lwd = 0.7)

# Plot ACF
par(mfrow = c(1,1), cex = 0.7)
acf(unemp,  main = 'ACF')
grid(lwd = 0.7)
```

```{r}
# Differenciating the time series to get a stationary version
unemp.diff = diff(unemp)
mu = mean(unemp.diff)
  
# Plot chronogram
par(mfrow = c(1,1), cex = 0.7)
plot(unemp.diff,
     col = 'darkred',
     xlab = 'Year', ylab = 'Unemployement',
     main = 'Differentiated series ')
abline(h = mu, lwd = 0.7)
grid(lwd = 0.7)
```

### 1) Estimation de $\sigma$ et $\theta$
```{r}
# Estimating sigma
sig = sd(unemp.diff)

# Autocovariance Function
par(mfrow = c(1,1), cex = 0.7)
acf = acf(unemp.diff, lag = 30, main = 'ACF differentiated series')
grid(lwd = 0.7)
rho = acf$lag[2]

# Estimating theta
theta = (1/(2*rho)) * (1 - sqrt(1-4*rho^2))
```

### 2) Simulation de la série différenciée par $MA(1)$
```{r}
n <- 300
y <- rep(0,n)        # initialisation de la série y[t]

z <- sig * rnorm(n)  # simulation du bruit blanc Z[1], ... , Z[n]
z[1] = 0

y[1] <- unemp.diff[1]
for (t in 2:n) {
	y[t] <- mu + z[t] + theta*z[t-1]
}
y = ts(y, start = c(1961,1), freq = 12) 
```

```{r}
# Plot de la serie differenciee simulee
par(mfrow = c(1,1), cex = 0.7)
plot(y,
     lty = 2,
     col = 'darkred',
     xlab = 'Year', ylab = 'Unemployement',
     main = 'Simulated differentiated series ')
lines(unemp.diff,
     col = 'black',
     xlab = 'Year', ylab = 'Unemployement',
     main = 'Differentiated series ')
abline(h = mu, lwd = 0.7)
legend(x = 1961, y = 120, 
       legend = c('simul', 'real'), 
       lty = c(2,1), 
       col = c('darkred', 'black'))
grid(lwd = 0.7)

# Plot de la serie simulee vs. reelle
ser = diffinv(y)
par(mfrow = c(1,1), cex = 0.7)
plot(unemp,
     col = 'darkred',
     xlab = 'Year', ylab = 'Unemployement',
     main = 'Simulated vs. Real series ',
     ylim = c(0,1500))
lines(ser + unemp[1],col = 'black')
legend(x = 1961, y = 1400, 
       legend = c('Real', 'Simu'), 
       lty = c(1,1), 
       col = c('darkred', 'black'))
grid(lwd = 0.7)
```

### 3) Simulation directe de la série originale par $MA(1)$
```{r}
# Original series
par(mfrow = c(1,1), cex = 0.7)
plot(unemp,
     xlab = 'Year', ylab = 'Unemployement',
     ylim = c(0,2500), 
     main = 'Unemployed women between 16 and 19 yo in the U.S ')
grid(lwd = 0.7)

# Simulation de la série originale par MA(1)
n <- 300
y1 <- rep(0,n)        # initialisation de la série y1[t]
mu = mean(unemp.diff)
sigY = sd(unemp.diff)
sig = sigY / sqrt(1+theta^2)

k = 1
max.simul = 3
simul = seq(1,max.simul)
mat.simul = matrix(data = NA, nrow = n, ncol = max.simul)
for (s in simul){
  z1 <- sig * rnorm(n)  # simulation du bruit blanc Z1[1], ... , Z1[n]
  z1[1] = 0
  y1[1] <- unemp[1]
  for (t in 2:n) {
    y1[t] <- y1[t-1] + mu +  z1[t] + theta*z1[t-1]
  }
  y1 = ts(y1, start = c(1961,1), freq = 12)
  mat.simul[,s] = y1
  k = k+1
  lines(y1, col = k)
}
```

### 4) Variance du processus $(X(t))_t$ en fonction de $t$
```{r}
Nsimul = 100
X.sim = matrix(data = 0, nrow = n, ncol = Nsimul)
for (sim in 1:Nsimul){
  z1 <- sig * rnorm(n)  # simulation du bruit blanc Z1[1], ... , Z1[n]
  z1[1] = 0
  y1[1] <- unemp[1]
  for (t in 2:n) {
    y1[t] <- y1[t-1] + mu +  z1[t] + theta*z1[t-1]
  }
  y1 = ts(y1, start = c(1961,1), freq = 12)
  X.sim[,sim] = y1
}

# Plot the variance 
variance = apply(X.sim, MARGIN = 1, FUN = var)
par(mfrow = c(1,1), cex = 0.7)
plot(variance,
     type = 'l',
     col = 'darkred',
     xlab = 'Year', ylab = 'Variance',
     main = 'Variance of the process X(t)')
grid(lwd = 0.7)

# Plot of the standard deviation
stand.dev = apply(X.sim, MARGIN = 1, FUN = sd)
par(mfrow = c(1,1), cex = 0.7)
plot(stand.dev,
     type = 'l',
     col = 'darkred',
     xlab = 'Year', ylab = 'Standard deviation',
     main = 'Standard deviation of the process X(t)')
grid(lwd = 0.7)

# Plot ACF
par(mfrow = c(1,1), cex = 0.7)
acf(unemp,  main = 'ACF')
grid(lwd = 0.7)
```

## III. Etude d'un processus $AR(1)$
```{r}
# Parametres
n = 100
mu = 0
phi = .9
sig = 1
```

```{r}
set.seed = 2021

# Simulation du process AR(1) avec phi = .9
z = rnorm(n = n, mean = mu, sd = sig)
X = numeric(length = n)
X[1] = rnorm(n = 1, mean = 0, sd = 1)
for (t in 2:n){
  X[t] = phi*X[t-1] + (1-phi)*mu + z[t]
}

# Plot du chronogramme
par(mfrow = c(1,2), cex = 0.7)
plot(X, type = 'o',
     pch = 19,
     col = 'darkred',
     xlab = 't', ylab = 'X(t)',
     main = 'Simulated AR(1)')
grid(lwd = 0.7)

# Plot ACF
acf(X,  main = 'ACF avec phi = 0.9', lag = n)
grid(lwd = 0.7)

# Simulation du process AR(1) avec phi = -.9
X = numeric(length = n)
X[1] = rnorm(n = 1, mean = 0, sd = 1)
phi = -phi
for (t in 2:n){
  X[t] = phi*X[t-1] + (1-phi)*mu + z[t]
}

# Plot du chronogramme
par(mfrow = c(1,2), cex = 0.7)
plot(X, type = 'o',
     pch = 19,
     col = 'darkred',
     xlab = 't', ylab = 'X(t)',
     main = 'Simulated AR(1)')
grid(lwd = 0.7)

# Plot ACF
acf(X,  main = 'ACF avec phi = -0.9', lag = n)
grid(lwd = 0.7)
```

Commentaires : 
- La série converge dans les deux cas vers 0 ($norm(\phi) < 1$)
- Corrélations faibles à partir d'un seuil, dans les deux cas.
- La deuxième série est alternée, ce qui se comprend bien à cause du $\phi < 0$, la structure des auto-corrélations le confirme.

On change à présent les valeurs de $\sigma$, regardons ce qui se passe. Ici, on fait le choix de $\phi = 0.9$
```{r}
sig1 = 0.1
sig2 = 10
phi = -0.9
```


```{r}
set.seed = 2021

# Simulation du process AR(1) avec sig = 0.1
z = rnorm(n = n, mean = mu, sd = sig1)
X = numeric(length = n)
X[1] = rnorm(n = 1, mean = 0, sd = 1)
for (t in 2:n){
  X[t] = phi*X[t-1] + (1-phi)*mu + z[t]
}

# Plot du chronogramme
par(mfrow = c(1,2), cex = 0.7)
plot(X, type = 'o',
     pch = 19,
     col = 'darkred',
     xlab = 't', ylab = 'X(t)',
     main = 'Simulated AR(1)')
grid(lwd = 0.7)

# Plot ACF
acf(X,  main = 'ACF avec sig = 0.1', lag = n)
grid(lwd = 0.7)

# Simulation du process AR(1) avec sig = 10
z = rnorm(n = n, mean = mu, sd = sig2)
X = numeric(length = n)
X[1] = rnorm(n = 1, mean = 0, sd = 1)
for (t in 2:n){
  X[t] = phi*X[t-1] + (1-phi)*mu + z[t]
}

# Plot du chronogramme
par(mfrow = c(1,2), cex = 0.7)
plot(X, type = 'o',
     pch = 19,
     col = 'darkred',
     xlab = 't', ylab = 'X(t)',
     main = 'Simulated AR(1)')
grid(lwd = 0.7)

# Plot ACF
acf(X,  main = 'ACF avec sig = 10', lag = n)
grid(lwd = 0.7)
```

- Les étalements sont différents pour les deux séries.
- L'ACF montre toujours la décorrélation entre V.A à partir d'un certain seuil. En effet, 
$$\gamma(h) = \phi^h \gamma(0)$$ qui dimminue quand $h$ est grand.
 - Si $abs(\phi) > 1$ alors la série diverge, essayons le cas proche de 1.
 
```{r}
# Parameters
sig = 0.1
phi = 0.99
```


```{r}
set.seed = 2021

# Simulation du process AR(1) avec phi = .99
z = rnorm(n = n, mean = mu, sd = sig)
X = numeric(length = n)
X[1] = rnorm(n = 1, mean = 0, sd = 1)
for (t in 2:n){
  X[t] = phi*X[t-1] + (1-phi)*mu + z[t]
}

# Plot du chronogramme
par(mfrow = c(1,2), cex = 0.7)
plot(X, type = 'o',
     pch = 19,
     col = 'darkred',
     xlab = 't', ylab = 'X(t)',
     main = 'Simulated AR(1)')
grid(lwd = 0.7)

# Plot ACF
acf(X,  main = 'ACF avec phi = 0.9', lag = n)
grid(lwd = 0.7)

# Simulation du process AR(1) avec phi = -.99
X = numeric(length = n)
X[1] = rnorm(n = 1, mean = 0, sd = 1)
phi = -phi
for (t in 2:n){
  X[t] = phi*X[t-1] + (1-phi)*mu + z[t]
}

# Plot du chronogramme
par(mfrow = c(1,2), cex = 0.7)
plot(X, type = 'o',
     pch = 19,
     col = 'darkred',
     xlab = 't', ylab = 'X(t)',
     main = 'Simulated AR(1)')
grid(lwd = 0.7)

# Plot ACF
acf(X,  main = 'ACF avec phi = -0.9', lag = n)
grid(lwd = 0.7)
```

- Décroissance très faible des corrélations (regarder la formule de l'ACVF).

Regardons l'effet de $\phi$ très petit

```{r}
# Parameters
sig = 0.1
phi = 0.05
```


```{r}
set.seed = 2021

# Simulation du process AR(1) avec phi = .01
z = rnorm(n = n, mean = mu, sd = sig)
X = numeric(length = n)
X[1] = rnorm(n = 1, mean = 0, sd = 0.1)
for (t in 2:n){
  X[t] = phi*X[t-1] + (1-phi)*mu + z[t]
}

# Plot du chronogramme
par(mfrow = c(1,2), cex = 0.7)
plot(X, type = 'o',
     pch = 19,
     col = 'darkred',
     xlab = 't', ylab = 'X(t)',
     main = 'Simulated AR(1)')
grid(lwd = 0.7)

# Plot ACF
acf(X,  main = 'ACF avec phi = 0.9', lag = n)
grid(lwd = 0.7)

# Simulation du process AR(1) avec phi = -.01
X = numeric(length = n)
X[1] = rnorm(n = 1, mean = 0, sd = 0.1)
phi = -phi
for (t in 2:n){
  X[t] = phi*X[t-1] + (1-phi)*mu + z[t]
}

# Plot du chronogramme
par(mfrow = c(1,2), cex = 0.7)
plot(X, type = 'o',
     pch = 19,
     col = 'darkred',
     xlab = 't', ylab = 'X(t)',
     main = 'Simulated AR(1)')
grid(lwd = 0.7)

# Plot ACF
acf(X,  main = 'ACF avec phi = -0.9', lag = n)
grid(lwd = 0.7)
```